臺北高等行政法院判決　　　　　　　　　　　　　　　九十年度訴字第五六四八號
　　　　　　　　　　　　　　　.
　　原　　　告　甲○○○
　　訴訟代理人　丙○○
　　被　　　告　內政部
　　代　表　人　余政憲部長）.
　　訴訟代理人　戊○○
　　　　　　　　丁○○
　　　　　　　　乙○○
右當事人間因農保事件，原告不服行政院中華民國九十年七月二十五日台九十訴字第
○四一三六六號訴願決定，提起行政訴訟。本院判決如左：
　　主  文
原告之訴駁回。
訴訟費用由原告負擔。
　　事  實
一、事實概要：
    原告係由宜蘭縣羅東鎮農會於民國（下同）七十八年七月十三日以非農會會員資
    格申報加入農民健康保險之被保險人。嗣勞工保險局（下稱勞保局）查據宜蘭縣
    政府營利事業登記證記載原告自八十三年六月十八日起登記為楊林隱形眼鏡行負
    責人，原告既有農業以外專任職業，不得再以非會員農民資格參加農保，乃依行
    為時農民健康保險條例第十九條規定，自八十三年六月十九日起取消其農保被保
    險人資格，並自八十四年六月起不得請領老年農民福利津貼，申復補發老年農民
    福利津貼案，應不予發給。前所溢領八十六年一月至十二月及八十七年十一月至
    八十九年三月之老年農民福利津貼計新台幣（下同）八七、○○○元應繳還。原
    告不服，關於農保爭議部分，申經農民健康保險監理委員會（下稱監理會）駁回
    其申請審議，提起訴願，經遭駁回，遂向本院提起行政訴訟。
二、兩造聲明：
　(一)原告聲明求為判決：
    1.訴願決定、原審定及原處分均撤銷。
    2.被告應准原告自八十三年六月十九日起恢復農民健康保險被保險人資格。
　(二)被告聲明求為判決：
    原告之訴駁回，訴訟費用由原告負擔。
三、兩造之爭點：
    原告係加入農民健康保險之被保險人，惟自八十三年六月十八日起即登記為楊林
    隱形眼鏡行負責人，被告乃依行為時農民健康保險條例第十九條規定，自翌日起
    取消其農保被保險人資格。原告則稱所謂具有農業以外專任職業乃指「實際上」
    有從事農業生產工作以外之專任職業而言，原告登記為楊林眼鏡行負責人，僅為
    名義上之負責人，未獲有任何營業上收入或薪資報酬，與該條之規定不合，被告
    不應取銷原告之農保資格云云。
　(一)原告主張之理由：
    1.原告於七十八年七月十三日以非農會會員身分，經羅東鎮農會向勞保局申報加
      入農民健康保險。惟自八十三年起原告被登記為楊林眼鏡行負責人，嗣經勞保
      局認原告非屬「無農業以外專任職業之農民」，乃以八十九年五月三十日八九
      保受字第六○一○八○六號函核定自八十三年六月十九日起取消原告農保被保
      險人資格，並自八十四年六月起不得請領老年農民福利津貼。
    2.按「無農業以外專任職業之農民，始得申請參加農民健康保險。」「投保單位
      為不合本條例規定之人員辦理參加保險手續，領取保險給付者，保險人應依法
      追還，並取消該被保險人資格。」固為從事農業工作農民申請參加農民健康保
      險認定標準及資格審查辦法第二條第三款及農民健康保險條例第十九條所明定
      ，勞保局援引上述規定取消原告被保險人資格，其所憑之唯一證據，為宜蘭縣
      政府營利事業登記證記載原告自八十三年六月十八日起登記為楊林眼鏡行負責
      人，即遽爾認定原告有其他農業以外之專任職業而取消原告被保險人資格。
    3.惟查，所謂具有農業以外專任職業乃指「實際上」有從事農業生產工作以外之
      專任職業而言，豈是一句「登記主義」可推斷，且此「專任職業」，應指「有
      報酬」之專任工作，方為從事農業工作農民申請參加農民健康保險認定標準及
      資格審查辦法中所訂之職業。原告雖被登記為楊林眼鏡行負責人，但僅為「形
      式上」之名義負責人，未獲有任何營業上收入或薪資報酬，足見原告實際上並
      非具有農業以外之專任職業而有從事農業以外之工作事實，有該眼鏡行實際負
      責人楊智堯出具之切結書為證。
    4.原告確實一直從事農業工作，未曾間斷，每年並由宜蘭縣羅東鎮農會收購所種
      植之稻穀，更經該農會與原告住所地里長開具證明可證，苟依被告於訴願時所
      稱，我戶籍法係採登記主義，則原告身分證自始至今仍登記為自耕農，更能證
      明原告現仍從事農作。
    5.農民健康保險條例之立法意旨無非在保障農民之生活，其所保障者為實際從事
      農業耕作而無其他農業外獲致報酬之專任工作者而言。實際上原告仍從事農耕
      工作，迄今未歇，每年並由羅東鎮農會收購稻穀，為原告左鄰右舍皆知之事實
      ，如徒以因原告一時之不諳法令而取消原告之農保資格及停止核發老農津貼，
      將使原告晚年生活陷於困頓。
    6.綜上所述，勞保局與訴願機關未就原告所提之有利證據詳為調查，且未舉證說
      明不採之理由，已有「理由不備」之違法，僅憑宜蘭縣政府營利事業登記證記
      載原告為該眼鏡行負責人，遽認原告有「農業以外專任職業」，更嫌率斷，請
      判決如原告訴之聲明云云。另有關停止核發老農津貼爭議部分，原告已向鈞院
      提起行政訴訟。
　(二)被告主張之理由：
    1.依據「從事農業工作農民申請參加農民健康保險認定標準及資格審查辦法」第
      二條第三款規定：無農業以外專任職業之農民，始得申請參加農民健康保險。
      另農民健康保險條例第十九條規定：「投保單位為不合本條例規定之人員辦理
      參加保險手續，領取保險給付者，保險人應依法追還；並取消該被保險人資格
      。」
    2.惟據宜蘭縣政府營利事業登記證商羅字第○○○一四九三四號記載，原告自八
      十三年六月十八日起登記為楊林隱形眼鏡行負責人，依上開規定，其既具有農
      業以外專任職業，自不得再以非會員農民資格參加農保，勞保局依規定，自八
      十三年六月十九日起取消其農保被保險人資格。又本案縱有羅東鎮農會收購稻
      榖及里長證明書證明原告曾從事農業工作，惟我國營利事業登記係採登記主義
      ，依宜蘭縣政府營利事業登記證商羅字第○○○一四九三四號記載，原告自八
      十三年六月十八日起既登記為楊林隱形眼鏡行負責人，即應視為有農業以外專
      任職業，自不得再以非會員農民資格參加農保。另查楊智堯出具之切結書，雖
      稱係藉用原告之名設立楊林隱形眼鏡行，惟查該切結書係屬事後補具，且係其
      近親偏袒不實之詞。又其自稱身分證自始仍登記為自耕農，更能證明其仍從事
      農作乙節，惟查所附身分證影本雖載其職業為自耕農，惟查該身分證係於七十
      八年五月十二日換發（按其係於七十八年七月十三日參加農保），嗣其於八十
      三年六月十八日登記為楊林隱形眼鏡行負責人時，當時其既具有農業以外專任
      職業，依規定當時應向戶政事務所申請更正，且查身分證職業欄之登記與農民
      健康保險加保資格之規定、法令依據不同，農民健康保險加保資格仍應依農民
      健康保險之法令規定辦理，與身分證職業欄之登記標準無涉。另其現已不再擔
      任眼鏡行負責人，如實際從事農業生產工作，仍應依規定檢具符合農保加保資
      格之證明文件，重新再向農會申請參加農保，俟農會重新審查通過並依農民健
      康保險條例第九條規定列表通知勞保局後，始能取得農保被保險人資格。至於
      其稱勞保局不應取消原告之農保資格部分，查老年農民福利津貼並非被告業務
      權責範圍，併予敘明。
    3.綜上論述，勞保局原核定並無不妥，且原告之主張亦經農民健康保險監理委員
      會審定駁回在案，被告之原處分合法且並無不當，請判決駁回原告之訴等語。
　　理  由
一、本件起訴時被告代表人原為張博雅，九十一年二月一日變更為余政憲，並已具狀
    聲明承受訴訟，合先敘明。
二、本件原告係由宜蘭縣羅東鎮農會於七十八年七月十三日以非農會會員資格申報加
    入農民健康保險之被保險人，惟自八十三年六月十八日起即登記為楊林隱形眼鏡
    行負責人等情，有宜蘭縣政府商羅字第一四九三四號營利事業登記證影本一紙附
    在原處分卷可稽，並為原告所不爭，被告乃依行為時農民健康保險條例第十九條
    規定，自八十三年六月十九日起取消其農保被保險人資格，並自八十四年六月起
    不得請領老年農民福利津貼，申復補發老年農民福利津貼案，應不予發給。前所
    溢領八十六年一月至十二月及八十七年十一月至八十九年三月之老年農民福利津
    貼計八七、○○○元應繳還。原告對勞保局取消其農保被保險人資格部分不服，
    起訴意旨略以勞保局取消原告被保險人資格，所憑之惟一證據為宜蘭縣政府營利
    事業登記證記載原告自八十三年六月十八日起登記為楊林眼鏡行負責人，惟查所
    謂具有農業以外專任職業乃指「實際上」有從事農業生產工作以外之專任職業而
    言，豈是一句「登記主義」可推斷，原告僅為「形式上」之名義負責人，未獲有
    任何營業上收入或薪資報酬，有該眼鏡行實際負責人楊智堯出具之切結書為證，
    且原告確實一直從事農業工作，每年並由農會收購所種稻穀，有里長開具之證明
    為憑，且原告身分證自始仍登記為自耕農，更能證明原告仍從事農作，勞保局不
    應率爾取消原告之農保資格及停止核發老農津貼云云。
三、按「非農會法第十二條所定之農會會員，年滿十五歲以上從事農業工作農民之認
    定標準及資格審查辦法，由中央農業主管機關會同中央主管機關訂之。」行為時
    農民健康保險條例第五條定有明文。而行為時中央農業主管機關會同中央主管機
    關訂定之「從事農業工作農民認定標準及資格審查辦法」第三條第四款亦規定，
    農民申請參加農民健康保險，應具備無農業以外之專任職業之資格條件，則依上
    開規定，苟原告具有農業以外之專任職業，即不論原告是否仍有從事農業，均不
    得投保農民健康保險。本件原告自八十三年六月十八日起登記為楊林隱形眼鏡行
    負責人，已見前述；足證原告自上開時日起即有投資楊林隱形眼鏡行，原告雖稱
    伊係名義上之負責人，並由其子楊智堯出具之切結書為證，惟查楊智堯係其子，
    所出具之證明，是否真實已有可疑，倘原告未投資經營該眼鏡行，何須以其名義
    登記為負責人，從而，原告具有農業以外之專任職業，至為顯然，依上說明，即
    不得再以非會員農民資格參加農保。是原處分自八十三年六月十九日起取消原告
    農保被保險人資格，並無不法，訴願決定予以維持，亦稱妥適。原告徒執前詞，
    訴請撤銷，為無理由，應予駁回。
據上論結，本件原告之訴為無理由，爰依行政訴訟法第九十八條第三項前段，判決如
主文。
中　　華　　民　　國　　九十一　　　年　　　七　　　　月　　　三十　　　日
                 臺 北 高 等 行 政 法 院   第 七 庭
                                審 判 長 法  官  林金本
                                         法  官　曹瑞卿
                                         法  官  黃秋鴻
右為正本係照原本作成。
如不服本判決，應於送達後二十日內，向本院提出上訴狀並表明上訴理由，如於本判
決宣示後送達前提起上訴者，應於判決送達後二十日內補提上訴理由書（須按他造人
數附繕本）。
中　　　華　　　民　　　國　　九十一　　年　　　七　　　月　　三十一　　日
            　　　　　　　　　　　　     書記官  簡信滇
